【裁判字號】    98,訴,908
【裁判日期】    981130
【裁判案由】    偽造文書等
【裁判全文】
臺灣嘉義地方法院刑事判決               98年度訴字第908號
公  訴  人  臺灣嘉義地方法院檢察署檢察官
被      告  戊○○
                      號
選任辯護人  何永福律師
上列被告因偽造文書等案件，經檢察官提起公訴（98年度偵字第
7089號），被告於本院行準備程序時就被訴事實為有罪之陳述，
經本院合議庭裁定由受命法官改依簡式審判程序審理，判決如下
：
    主  文
戊○○連續犯行使偽造私文書罪，處有期徒刑捌月，減為有期徒
刑肆月，如易科罰金，以銀元參佰元即新臺幣玖佰元折算壹日；
又犯行使偽造私文書罪，處有期徒刑肆月，如易科罰金，以新臺
幣壹仟元折算壹日。應執行有期徒刑柒月，如易科罰金，以銀元
參佰元即新臺幣玖佰元折算壹日。緩刑伍年，並應於本判決確定
之日起陸月內向公庫支付新台幣參拾萬元。
    犯 罪 事 實
一、戊○○自民國91年3月30日起，擔任址設嘉義縣民雄鄉頭橋
    工業區○○○路2之1號明松真空鍍金股份有限公司（簡稱明
    松公司）負責人。戊○○為將明松公司之資本額由新臺幣（
    下同）2千萬元，增資為6千萬元並辦理公司變更登記，俾擴
    大明松公司之營業範圍、便利取得融資及增加訂單，明知明
    松公司並未召開股東臨時會，且公司應收之增資股款，股東
    應實際繳納，不得僅以文件表明收足，竟基於行使偽造文書
    、違反公司法、使公務員登載不實、及填製不實財物報表之
    概括犯意，連續為如下之犯行：
(一)戊○○於94年4月15日，在嘉義縣民雄鄉○○○路2之1號明
    松公司內，擅以丁○○之名義，製作明松公司於同日上午10
    時，在會議室召開股東臨時會，出席股東並同意明松公司辦
    理現金增資2千萬元，使明松公司增資後資本額為4千萬元之
    虛偽議事錄，並盜蓋丁○○印章而偽造股東臨時會議事錄，
    俾向經濟部中部辦公室辦理資本額變更登記。另於同年月20
    日，至元大商業銀行（原為復華商業銀行）嘉義分行（下稱
    元大銀行嘉義分行）開立0000000000000號戊○○帳戶；000
    0000000000號明松公司帳戶，再於同年月29日，以向不知情
    之張永昌調借之2千萬元先匯入戊○○帳戶後，復於同日由
    戊○○帳戶提領轉入明松公司帳戶，以藉此取得股款收足證
    明，並製作不實之明松公司股東繳納股款2千萬元之股東繳
    納股款明細表及資產負債表，再利用不知情之會計師張永尚
    出具表明股東股款已經收足之資本額查核報告書，連同上開
    以丁○○名義偽造之股東臨時會議事錄，併向主管機關即經
    濟部中部辦公室申請增資2千萬之變更登記事宜而交付行使
    之，並於同年5月16日經核准登記在案，使該管公務員將此
    一不實事項，登載於職務上所掌管之公文書，且於申請變更
    登記前之同年月3日、4日將明松公司上開帳戶內2千萬元提
    領一空，匯入上開戊○○帳戶內，再由戊○○帳戶提領匯入
    安泰商業銀行前金分行（下稱安泰銀行前金分行）00000000
    0000 00號張永昌帳戶，足以生損害於丁○○，及主管機關
    對於公司管理之正確性。
(二)戊○○於94年9月6日，在嘉義縣民雄鄉○○○路2之1號明松
    公司內，擅以丁○○之名義，製作明松公司於同日上午10時
    ，在會議室召開股東臨時會，出席股東並同意明松公司辦理
    現金增資2千萬元，使明松公司增資後資本額為6千萬元之虛
    偽議事錄，並盜蓋丁○○印章而偽造股東臨時會議事錄，俾
    向經濟部中部辦公室辦理資本額變更登記。另於同年月21日
    ，以向不知情之張永昌調借之2千萬元，先匯入元大銀行嘉
    義分行000 0000000000號戊○○帳戶後，復於同日由戊○○
    帳戶提領轉入同行0000000000000號明松公司帳戶，以藉此
    取得股款收足證明，並製作不實之明松公司股東繳納股款2
    千萬元之股東繳納股款明細表及資產負債表，再利用不知情
    之會計師張永尚出具表明股東股款已經收足之資本額查核報
    告書，連同上開以丁○○名義偽造之股東臨時會議事錄，併
    向主管機關即經濟部中部辦公室再次申請增資2千萬之變更
    登記事宜而交付行使之，並於同年10月7日經核准登記在案
    ，使該管公務員將此一不實事項，登載於職務上所掌管之公
    文書，且於申請變更登記前之同年9月23日、26日將明松公
    司上開帳戶內2千萬元提領一空，匯入上開戊○○帳戶內，
    再由戊○○帳戶提領匯入安泰銀行前金分行00000000000000
    號張永昌帳戶，足以生損害於主管機關對於公司管理之正確
    性。
二、戊○○於97年間，為將明松公司資本額由6千萬元增資為8千
    萬元並辦理公司變更登記，俾擴大明松公司之營業範圍、便
    利取得融資及增加訂單，竟另行基於行使偽造文書、違反公
    司法、使公務員登載不實、及填製不實財物報表之犯意於97
    年1月11日，在嘉義縣民雄鄉○○○路2之1號明松公司內，
    竟擅以呂國隆之名義，製作明松公司於同日上午10時，在會
    議室召開股東臨時會，出席股東並同意明松公司辦理現金增
    資2千萬元，使明松公司增資後資本額為8千萬元之虛偽議事
    錄，而偽造股東臨時會議事錄，俾向經濟部中部辦公室辦理
    資本額變更登記。另於同年月28日，至陽信商業銀行嘉義分
    行（下稱陽信銀行嘉義分行）開立000000000000號戊○○帳
    戶；000000000000號明松公司帳戶，再於同日，以向不知情
    之張永昌調借之2千萬元先匯入戊○○帳戶後，復於同日由
    戊○○帳戶提領轉入明松公司帳戶，以藉此取得股款收足證
    明，並製作不實之明松公司股東繳納股款2千萬元之股東繳
    納股款明細表及資產負債表，再利用不知情之會計師張永尚
    出具表明股東股款已經收足之資本額查核報告書，連同上開
    以呂國隆名義偽造之股東臨時會議事錄，併向主管機關即經
    濟部中部辦公室再次申請增資2千萬之變更登記事宜而交付
    行使之，並於同年2月12日經核准登記在案，使該管公務員
    將此一不實事項，登載於職務上所掌管之公文書，且於申請
    變更登記前之同年1月30日、31日將明松公司上開帳戶內2千
    萬元提領一空，匯入上開戊○○帳戶內，再由戊○○帳戶提
    領匯入安泰銀行前金分行00000000000000號張永昌帳戶，足
    以生損害於主管機關對於公司管理之正確性。
三、案經甲○○、乙○○、丙○○訴請臺灣嘉義地方法院檢察署
    檢察官偵查起訴。
    理  由
一、本件係經被告戊○○於準備程序當庭表示認罪，而經本院裁
    定以簡式審判程序加以審理，則依據刑事訴訟法第273條之2
    、同法第159條第2項之規定，不適用傳聞法則有關限制證據
    能力之相關規定，合先敘明。
二、上揭事實，業據被告戊○○於偵訊、本院審理時及坦承不諱
    ，核與告訴人甲○○、乙○○、丙○○於偵訊時之指訴情節
    相符，復有告訴人自經濟部中部辦公室抄錄及明松公司經濟
    部中部辦公室公司登記卷宗資料、元大銀行嘉義分行及陽信
    銀行嘉義分行明松公司、戊○○帳戶交易明細、安泰銀行前
    金分行張永昌帳戶交易明細等在卷可佐。足認被告之自白與
    事實相符，堪予採信。本件事證明確，被告戊○○上開犯行
    ，堪以認定，應依法論科。
三、新舊法比較：
(一)查被告行為後，商業會計法已於95年5月24日經總統修正公
    布，並於同年月26日生效；其中該法第71條第5款之罪之法
    定刑均由「五年以下有期徒刑、拘役或科或併科新臺幣十五
    萬元以下罰金。」修正為「五年以下有期徒刑、拘役或科或
    併科新臺幣六十萬元以下罰金。」，新舊法比較之結果，以
    修正前之規定對被告二人較有利，自應依刑法第2條第1項前
    段規定，適用行為時之法律即修正前商業會計法第71條第1
    款規定論處。
(二)被告行為後，94年2月2日修正公布之刑法，於95年7月1日起
    施行。按行為後法律有變更者，適用行為時之法律，但行為
    後之法律有利於行為人者，適用最有利於行為人之法律，修
    正後刑法第2條第1項定有明文。此條規定係規範行為後法律
    變更所生新舊法律比較適用之準據法，本身尚無新舊法比較
    之問題，於新法施行後，應一律適用新法第2條第1項之規定
    ，為「從舊從輕」之比較。而本次法律變更，比較時應就罪
    刑有關之共犯、未遂犯、想像競合犯、牽連犯、連續犯、結
    合犯，以及累犯加重、自首減輕暨其他法定加減原因（如身
    分加減）與加減例等一切情形，綜其全部罪刑之結果而為比
    較（最高法院95年度第8次刑事庭會議決議參照）。經查：
  1.關於罰金刑貨幣單位由銀元修正為新臺幣之法律適用，因95
    年7月1日修正公布施行之刑法施行法第1條之1增訂「（第一
    項）中華民國九十四年一月七日刑法修正施行後，刑法分則
    編所定罰金之貨幣單位為新臺幣。（第二項）九十四年一月
    七日刑法修正時，刑法分則編未修正之條文定有罰金者，自
    九十四年一月七日刑法修正施行後，就其所定數額提高為三
    十倍。但七十二年六月二十六日至九十四年一月七日新增或
    修正之條文，就其所定數額提高為三倍」，經查，刑法第
    214條之規定自72年6月26日（即罰金罰鍰提高標準條例修正
    公布日）迄今未修正，因上開規定其罰金之之貨幣單位為「
    銀元」，配合罰金罰鍰提高標準條例第1條前段規定罰金刑
    提高10倍後，再依現行法規所定貨幣單位折算新台幣條例規
    定，以3倍折算結果，無異提高30倍；而刑法施行法第1條之
    1施行日（即95年7月1日）後，刑法分則所定罰金之貨幣單
    位改為「新臺幣」，就其所定數額提高30倍（刑法施行法第
    1條之1第1項、第2項前段），是刑法施行法第1條之1施行後
    ，罰金刑貨幣單位雖有「新臺幣」之更異，惟適用結果之罰
    金額度則無二致，就罰金法定刑提高之「刑罰權規範內容」
    並無利或不利之變更，自不生新舊法之比較問題，惟應適用
    具特別法性質之刑法施行法第1條之1規定。
  2.被告行為後，刑法第33條第5款關於「罰金：一元以上」之
    規定，修正公布為「罰金：新臺幣一千元以上，以百元計算
    之」，刑法法定本刑中列有罰金刑者，其法定最低度罰金刑
    因之提高，涉及科刑規範變更，自有新舊法比較必要，比較
    結果，以舊法有利於行為人。
  3.刑法第55條關於想像競合犯規定，現行刑法第55條增列但
    書「不得科以較輕罪名所定最輕本刑以下之刑」，係科刑之
    限制，為法理之明文化，非屬法律之變更，故無刑法第2條
    第1項規定之適用，自無新舊法比較及綜合比較之問題，應
    逕適用現行刑法第55條規定。
  4.被告行為後，刑法第56條連續犯之規定，業於95年7月1日刪
    除並施行，被告修正施行前犯行，因行為後連續犯規定廢止
    ，影響刑罰利或不利法律效果，屬法律變更，依新法第2條
    第1項前段規定比較新、舊法結果，應適用較有利於被告之
    行為時舊法論以連續犯。
  5.又刑法「罰金刑加減」之規定，將舊法「僅加減其最高度」
    之規定（刑法第68條），改為「最高度及最低度同加減之」
    （刑法第67條），罰金法定刑之加減範圍變更，因屬刑罰權
    科刑規範之變更，於處斷時自有新舊法比較輕重必要，經比
    較結果，於有加重事由時，舊法最低度刑未同加，對被告較
    為有利。
  6.刑法第51條第5款原規定多數有期徒刑合併應執行之刑不得
    逾20年，刑法95年7月1日修正施行後，提高合併應執行之最
    高度刑期為30年，又定執行刑為科刑規範事項，自有就新舊
    法比較必要（最高法院95年第8次刑事庭會議決議參照），
    比較後應適用最有利於行為人之舊法。
  7.綜合上述刑罰權規範內容變更之條文，修正前、後之比較，
    依修正後刑法第2條第1項規定之「從舊、從輕」原則，就被
    告上開犯罪事實一犯行，綜合罪刑比較結果，衡量修正前「
    刑法第33條第5款最低度罰金刑為1元以上、第51條第5款多
    數有期徒刑合併應執行之刑不得逾20年、第56條連續犯以1
    罪論、第68條最低度罰金刑未同加」均以舊法有利，其結果
    以適用舊法最有利於被告，自應一體適用修正前之刑法規定
    論處。
四、按資產負債表乃商業會計法第28條第1項第1款所列之財務報
    表，而商業負責人、主辦及經辦會計人員或依法受託代他人
    處理會計事務之人員以虛列股本之不正當方法，使公司或行
    號之資產負債表發生不正確之結果，應成立商業會計法第71
    條第5款之罪。故核被告於犯罪事實一、二，偽造股東臨時
    會議事錄、製作不實之資產負債表、股東繳納現金股款明細
    表，並充為表明股東應繳股款已收足之申請文件，據此申請
    公司增資變更登記，使公務員將股東繳納股款之不實事項登
    載於職務上所掌文書上所為，係犯刑法第216條、第210條行
    使偽造私文書罪、同法第214條之使公務員登載不實罪、公
    司法第9條第1項之未繳納股款罪、商業會計法第71條第5款
    之利用不正當方法致使財務報表發生不實之結果罪（犯罪事
    實一、二，應分別適用修正前、修正後商業會計法第71條第
    1項第5款）。被告於犯罪事實一、二盜用「丁○○」、「呂
    國隆」印文於股東臨時會議事錄之犯行，均係偽造私文書之
    部分行為，其偽造私文書之低度行為，應為行使偽造私文書
    之高度行為所吸收，均不另論罪。又被告於犯罪事實一，先
    後多次行使偽造私文書、使公務員登載不實、應收股款未繳
    納而以申請文件表明收足、利用不正當方法致使財務報表發
    生不實之結果等犯行，均各觸犯構成要件相同之罪名，且係
    基於概括犯意反覆為之，應均依修正前刑法第56條連續犯規
    定，論以1罪，並均加重其刑。另被告於犯罪事實一、二，
    行使偽造私文書（以他人名義偽造股東臨時會議事錄部分）
    、使公務員登載不實（辦理增資變更登記部分）、應收股款
    未繳納而以申請文件表明收足、利用不正當方法致使財務報
    表發生不實之結果等犯行，就行為人而言，均係出於辦理公
    司虛偽增資之單一意思決定所為之自然行為概念之1行為，
    所犯該4罪之保護法益與構成要件雖有不同，仍應評價為1個
    犯罪行為，屬1行為觸犯數罪名之想像競合犯，應依刑法第
    55 條規定，就犯罪事實一部分，從一重之連續行使偽造私
    文書罪處斷；犯罪事實二部分，從一重之行使偽造私文書罪
    處斷。
五、爰審酌被告高中肄業之智識程度，其為辦理公司虛偽增資，
    偽造股東臨時會議事錄，未向公司股東收取任何股款，僅以
    增資款項存入公司帳戶受檢查驗後隨即提領一空之方式，製
    作不實之財務報表虛列增資登記，妨害主管機關對公司監督
    的正確性，並增加交易相對人潛在之交易風險，所為實屬可
    議，惟念其犯後均已坦承犯行、頗表悔意、態度良好，及渠
    等之犯罪動機、目的、手段及所生損害等一切情狀，分別量
    處如主文所示之刑。另被告為犯罪事實一所示犯行後，刑法
    第41條第1項前段易科罰金折算標準之規定，亦經修正，修
    正前易科罰金之折算標準，係以銀元1元以上3元以下折算1
    日，依廢止前罰金罰鍰提高標準條例第2條之規定，就其原
    定數額提高為1百倍折算1日，換算成新臺幣，最高係以9百
    元折算1日，上開規定修正後，易科罰金之折算標準則係以
    新臺幣1千元、2千元、3千元折算1日，修正前之規定較有利
    於被告，爰就被告犯罪事實一所處有期徒刑，並依修正前之
    規定諭知易科罰金之折算標準。又被告犯罪事實一所示犯行
    ，其犯罪時間，在96年4月24日以前，合於中華民國九十六
    年罪犯減刑條例第2條第1項第3款之規定，復無不得減刑之
    例外情形，爰依上開條例減其宣告刑二分之一，並依修正前
    刑法第41條第1項規定諭知易科罰金之折算標準。至被告犯
    罪事實二所處之有期徒刑，仍依現行刑法第41條第1項前段
    規定，諭知易科罰金之折算標準。再者，被告於犯罪事實一
    、二所處有期徒刑，其易科罰金之折算標準有所不同，於定
    應執行刑時，其易科罰金之折算標準即有歧異，自應依刑法
    第2條第1項規定為新舊法之比較適用，經比較結果，以適用
    舊法對被告較為有利，爰就被告犯罪事實一、二所宣告之刑
    ，定其應執行之刑，並依修正前之刑法第41條第1項前段及
    廢止前罰金罰鍰提高標準條例第2條規定，諭知易科罰金之
    折算一日之標準。再被告前未曾因犯罪受有期徒刑以上刑之
    宣告，有其臺灣高等法院被告前案紀錄表在卷可參，其因一
    時短於思慮，致罹刑典，犯後於本院審理中坦承犯行，承諾
    願意公益捐款30萬元，堪認被告已有悔悟之意，經此次偵查
    、審理程序及科刑之教訓，當知所警惕，信無再犯之虞。本
    院因認以暫不執行為適當，爰依刑法第74條第1項第1款之規
    定，併予宣告緩刑5年，並參酌被告對於科刑範圍表示之意
    見，命被告於本判決確定之日起6個月內向公庫支付30萬元
    ，以勵自新。
據上論斷，應依刑事訴訟法第273條之1第1項、第299條第1項前
段，公司法第9條第1項，商業會計法第71條第1項第5款（修正前
及修正後），刑法第2條第1項前段、第11條、第56條（修正前）
、第55條、第216條、第210條、第214條、第41條第1項前段（修
正前及修正後）、第51條第5款（修正前）、第74條第1項第1款
、第2項第4款，廢止前罰金罰鍰提高標準條例第2條、現行法規
所定貨幣單位折算新臺幣條例第2條，中華民國九十六年罪犯減
刑條例第2條第1項第3款、第7條、第9條、第11條，判決如主文
。
本案經檢察官李志明到庭執行職務。
中    華    民    國    98    年    11    月    30    日
                  刑事第五庭    法  官  啟夫
以上正本證明與原本無異。
如不服本判決應於收受判決後10日內向本院提出上訴書狀，並應
敘述具體理由；其未敘述上訴理由者，應於上訴期間屆滿後20日
內向本院補提理由書（均須按他造當事人之人數附繕本）「切勿
逕送上級法院」。告訴人或被害人如對於本判決不服者，應具備
理由請求檢察官上訴，其上訴期間之計算係以檢察官收受判決正
本之日期為準。
中    華    民    國    98    年    11    月    30    日
                                書記官  侯麗茹
附錄本判決論罪之法條：
中華民國刑法第210條
（偽造變造私文書罪）
偽造、變造私文書，足以生損害於公眾或他人者，處 5 年以下
有期徒刑。
中華民國刑法第214條
（使公務員登載不實罪）
明知為不實之事項，而使公務員登載於職務上所掌之公文書，足
以生損害於公眾或他人者，處 3 年以下有期徒刑、拘役或 5 百
元以下罰金。
中華民國刑法第216條
（行使偽造變造或登載不實之文書罪）
行使第 210 條至第 215 條之文書者，依偽造、變造文書或登載
不實事項或使登載不實事項之規定處斷。
公司法第9條第1項
公司應收之股款，股東並未實際繳納，而以申請文件表明收足，
或股東雖已繳納而於登記後將股款發還股東，或任由股東收回者
，公司負責人各處 5 年以下有期徒刑、拘役或科或併科新臺幣
50 萬元以上 250 萬元以下罰金。
修正前商業會計法第71條（修正前及現行法）


司法院資訊處製作；財團法人民間司法改革基金會備份。
